臺灣高等法院臺中分院刑事判決　　　　96年度上易字第1025號
上　訴　人　臺灣臺中地方法院檢察署檢察官
被　　　告　甲○○
上列上訴人因被告詐欺案件，不服臺灣臺中地方法院96年度易字
第183號中華民國96年4月24日第一審判決（起訴案號：臺灣臺中
地方法院檢察署 95年度偵緝字第482號），提起上訴，本院判決
如下：
    主  文
上訴駁回。
    理  由
一、公訴意旨略以：被告甲○○明知無力支付信用卡刷卡、現金
    卡借款及小額信用貸款款項，但為滿足其物質生活所需，遂
    基於意圖為自己不法所有及利益之概括犯意，自民國90年11
    月5日起至93年12月2日止，以故意誇大其月薪收入等不實資
    料，先後多次向玉山商業銀行、中華商業銀行、寶華商業銀
    行、台新國際商業銀行、國泰世華商業銀行、大眾商業銀行
    、安信信用卡股份有限公司、中國國際商業銀行、中國信託
    商業銀行，申請小額循環信用貸款、小額信用貸款或信用卡
    而行使，使不知情之上述各銀行，陷於錯誤，誤認被告之收
    入及償債能力，准予核貸或發卡，共計向玉山商業銀行詐得
    現金卡部分新臺幣（下同）86324元、信用卡部分87735元，
    中華商業銀行現金卡219402元，寶華商業銀行現金卡262375
    元，台新國際商業銀行現金卡部分499513元、信用卡部分31
    1927元、通信貸款部分17969元、信用貸款部分93655元，國
    泰世華商業銀行信用卡319306元，大眾商業銀行信用卡5773
    8元，安信信用卡股份有限公司信用卡64395元，中國國際商
    業銀行信用卡78896元，中國信託商業銀行信用卡 352601元
    ，案經被告自首偵辦；因認被告涉犯刑法第三百三十九條第
    一項、第二項之詐欺取財罪、詐欺得利罪等罪嫌云云。
二、按犯罪事實應依證據認定之，無證據不得認定犯罪事實；不
    能證明被告犯罪或其行為不罰者，應諭知無罪之判決，刑事
    訴訟法第一百五十四條第二項、第三百零一條第一項分別定
    有明文。而刑事訴訟法上所謂認定犯罪事實之證據，係指足
    以認定被告確有犯罪行為之積極證據而言，該項證據自須適
    合於被告犯罪事實之認定，始得採為斷罪資料，最高法院29
    年上字第3105號著有判例。又認定犯罪事實所憑之證據，無
    論係直接證據或間接證據，其為訴訟上之證明，須於通常一
    般之人均不致有所懷疑，而得確信其為真實之程度者，始得
    據為有罪之認定，倘其證明尚未達到此一程度，而有合理之
    懷疑存在，復無其他調查途徑可尋，法院即應為無罪之判決
    ，最高法院76年台上字第4986號著有判例。另刑法第 339條
    第1 項詐欺罪之成立，以意圖為自己或第三人不法所有，以
    詐術使人將本人或第三人之物交付為要件。所謂以詐術使人
    交付，必須被詐欺人因其詐術而陷於錯誤，若其所用方法，
    不能認為詐術，亦不致使人陷於錯誤，即不構成該罪，最高
    法院46年台上字第260號判例意旨足參。
三、公訴意旨認被告涉有前開詐欺取財、詐欺得利罪嫌，無非係
    以：被告對於以誇大不實之薪資收入資料，向上述各金融機
    構申領信用卡、現金卡及小額信用貸款，以及無力償還或支
    付上述各銀行之積欠款項事實，均不諱言，並於向檢察官自
    首時供稱：向多家金融機構申辦信用卡及信用貸款時，就沒
    有償還能力，且在申辦的資料上記載不實的聯絡地址，並誇
    大薪資所得，並另供陳：為了維持信用，用假刷卡換現金方
    式，拿去繳交信用卡的錢（以卡養卡）等語；是被告於申領
    信用卡、現金卡及為辦理信用貸款時即懷詐意，已灼然明甚
    ，此外，並有被告向上述各金融機構申領信用卡、現金卡、
    小額信用貸款之相關資料（包括信用卡申請書、現金卡申請
    書、信用貸款申請書、交易明細表、扣繳憑單）以及上述各
    被害銀行函述被告積欠款額覆文各一紙在卷可佐；被告自白
    核與事實相符，其嗣後雖改稱：借錢當時沒有錢，但準備以
    後賺了錢再還云云，否認詐欺，惟空言翻異，已非可取，被
    告苟確無詐意，何須誇大每月薪資收入及填載不實地址？並
    其於刷卡或借款後，曾有部分如期償還或支付，惟此乃其以
    債養債，以卡養卡之款，洵不足以印證其初無犯意等，資為
    論據。
四、訊據被告堅詞否認有何詐欺取財、詐欺得利之犯行，辯稱：
    伊在臺北工作將近三年，填載之聲請資料都是實在的，回臺
    中時伊寫6萬、9萬薪資，是預計計程車每天收入大約是3000
    元。有些現金卡、信用卡是在加油站加油時，工讀生推銷才
    辦的。伊原本信用狀況良好，沒有逾期未繳情況，後來是因
    為投資錯誤，又被地下錢莊逼債，才會一直倒，伊有跟姊夫
    及地下錢莊借錢，來還欠銀行的錢，並非預謀要向銀行詐騙
    ，伊有向銀行申請債務協商，銀行同意讓伊慢慢清償等語。
五、經查：
（一）被告於94年05月23日14時36分許前往臺灣臺中地方法院檢
      察署提出自首時，先係供稱：「我要自首偽造文書及詐欺
      的事實。我在不詳時間用我自己名義向十二家金融機構申
      辦信用卡及向七家金融機構申辦現金卡、信用貸款，我在
      申辦當時就沒有能力償還借款，卻向前開申辦的金融機構
      用辦下來的信用卡及現金卡預借現金新臺幣三百多萬元，
      而且我在申辦的資料上記載不實的聯絡地址及留我姊姊的
      手機做為聯絡電話（實際上並無該手機號碼存在），也誇
      大我薪資所得。」等語，但經承辦檢察官訊問是否借錢之
      初就蓄意不還錢時，被告卻答稱：「不是，我借錢時身上
      沒有錢，我是想以後賺了錢再還。」等語（參照94年度交
      查字第109號偵查卷第4頁），則被告於偵查中是否確實有
      自首願意接受裁判之意思，已然可議。
（二）又依據被告於偵查中供稱：「我都是據實填寫我的資料及
      職業，親戚欄位部分我姊姊林淑珍他的行動電話我寫成我
      自己的0000000000，另薪資部分我有誇大，我薪資誇大成
      每月六萬或九萬，實際上我每月只有四、五萬的收入，其
      他的都正確。」、「從90年11月05日起陸續申請上開十二
      加銀行信用卡，最後一張是93年12月02日辦理聯邦銀行信
      用卡。」、「剛開始我都有能力償還，到92年02月間我開
      始以卡養卡，以債養債，在92年02月以後，我陸續有申請
      國泰、玉山、中國信託、聯邦。」、「因為我向銀行申請
      信用卡或信貸所填寫的申請資料內的我姊姊的行動電話寫
      成我自己的行動電話，還有薪資部分有些誇大，其他的都
      正確。」等語（參照94年度交查字第109號偵查卷第19 至
      20頁）。被告雖提出詐欺、偽造文書之自首，然卻自始至
      終均否認有詐騙銀行之意思，且被告所稱填載不實資料之
      部分，僅有誇大薪資及親友之聯絡電話部分，並未有何偽
      造文書情事。
（三）再者，依據中華商業銀行麥克現金卡申請書上聲明事項欄
      ，明確記載：「本人茲聲明本申請書所填各項及檢附之徵
      信資料均屬事實，並同意有關單位查證該等資料」，此有
      中華商業銀行麥克現金卡申請書一份（參照94年度交查字
      第 109號偵查卷第46頁）在卷可稽，可知各該金融機構有
      權查證所有徵信資料。又觀諸一般金融機構辦理現金卡、
      信用卡及信用貸款之程序，均係要求申請人填載申請書並
      提供身分證件、薪資證明、填載親友之聯絡電話後，再由
      金融機構查核相關申請資料後，決定是否准予申請，換言
      之，並非所有民眾一經提出申請，金融機構即須予核發現
      金卡、信用卡及核准信用貸款，可見金融機構對於民眾申
      辦現金卡、信用卡及信用貸款，擁有實質審查之權限。從
      而，對於被告前後向多家金融機構申辦現金卡、信用卡及
      信用貸款過程中，誇大薪資所得部分，各該金融機構在受
      理申請文件之時，即得向被告填載之各該任職公司查證，
      並得核對被告之綜合所得稅扣繳憑單。而被告親友聯絡電
      話部分，按理各該金融機構亦應在受理申請之時，確認各
      該聯絡電話之正確性，被告填載申請資料時，僅有誇大薪
      資所得及將親友電話登載為個人行動電話之情，其餘個人
      資料如姓名、出生年月日、身分證字號、聯絡電話及地址
      、服務單位等大部分均屬正確，依此尚難謂以被告事後無
      力清償，據以認定前開作為即為詐術之行使。
（四）復以，被告目前固積欠玉山商業銀行、中華商業銀行、寶
      華商業銀行、台新國際商業銀行、國泰世華商業銀行、大
      眾商業銀行、安信信用卡股份有限公司、中國國際商業銀
      行、中國信託商業銀行等之信用卡刷卡款、現金卡預借現
      金款及信用貸款尚未清償，惟卷內另有被告於93年06月18
      日向安泰商業銀行申請信用貸款，用以清償萬泰商業銀行
      、台新國際商業銀行、玉山商業銀行、寶華商業銀行、建
      華銀行、慶豐銀行之現金卡、信用卡債務，亦經核准在案
      ，此有安泰商業銀行信用貸款申請書、信用貸款契約書、
      本票、授權書、帳戶授信明細資料各一份在卷可稽（參照
      94年度交查字第109號偵查卷第 29至34頁），可見金融機
      構對於被告以卡養卡之情形，事先已有所知悉，卻仍願意
      核准信用貸款，足知各該金融機構並非因為被告誇大薪資
      所得及不實填載親友聯絡電話之情而陷於錯誤，事實上係
      經整體審核考量而同意放款，縱使被告事後無力清償，亦
      難謂各該金融機構有陷於錯誤之情，而與詐欺之構成要件
      不相當。
（五）另以，被告於90年間起至93年間止，確實先後任職於鴻禧
      酒店股份有限公司、寒舍餐旅管理顧問股份有限公司（臺
      北喜來登大飯店），此有勞工保險被保險人投保資料表（
      明細）一份、各類所得扣繳既免扣繳憑單二份、臺北喜來
      登大飯店薪酬表二份（參照 94年度交查字第109號偵查卷
      第50、51、52頁）在卷可稽，被告向各該金融機構申辦現
      金、信用卡及信用貸款期間，亦確實有工作證明，被告事
      後因個人財務運用情況不佳，以致無力繼續清償為數眾多
      之卡債及現金貸款，更難據以推論被告於申請當時即有詐
      騙各該金融機構之犯意。是按認定犯罪事實所憑之證據，
      雖不以直接證據為限，間接證據亦包括在內，然無論直接
      證據或間接證據，其為訴訟上之證明，須於通常一般之人
      均不致有所懷疑，而得確信其為真實之程度者，始得據為
      有罪之認定，倘其證明尚未達此一程度，而有合理之懷疑
      存在而無從使事實審法院得有罪之確信時，即應由法院為
      諭知被告無罪之判決。從而，被告最初雖表明自首詐欺及
      偽造文書之犯行，但於檢察官偵訊中亦經否認有詐欺之犯
      行，而依據現有事證，亦僅能認定各該金融機構在審核過
      程中未詳實查核，據以核發信用卡、現金卡及核准信用貸
      款，尚難謂被告有何施用詐術而使各金融機構陷於錯誤之
      情形。因此，被告誇大薪資所得及不實填載親友聯絡電話
      之行為，要與詐欺取財、詐欺得利之犯罪構成要件不相符
      合。此外，復查無其他積極證據足資證明被告有何詐欺取
      財、詐欺得利之犯行，其前揭犯罪應屬不能證明，原審為
      被告無罪判決之諭知，尚無不合。檢察官之上訴並無理由
      ，應予駁回。
據上論結，應依刑事訴訟法第368條，判決如主文。
本案經檢察官乙○○到庭執行職務。
中　　華　　民　　國　　96　　年　　7 　　月　　18　　日
            刑事第八庭    審判長法　官  羅  得  村
                                法　官  劉  榮  服
                                法　官  張  靜  琪
上列正本證明與原本無異。
不得上訴。
                                書記官  陳  妙  瑋
中　　華　　民　　國　　96　　年　　7 　　月　　18　　日
